【裁判字號】    89,台上,6788
【裁判日期】    891109
【裁判案由】    偽造文書等罪
【裁判全文】
最高法院刑事判決                              八十九年度台上字第六七八八號
    上訴人  台灣高等法院台中分院檢察署檢察官
    被  告  甲○○
右上訴人因被告偽造文書等罪案件，不服台灣高等法院台中分院中華民國八十七年七
月二十八日第二審判決（八十五年度上訴字第一二一四號，起訴案號：台灣南投地方
法院檢察署八十四年度偵字第六七九號），提起上訴，本院判決如左：
    主  文
原判決撤銷，發回台灣高等法院台中分院。
    理  由
本件原判決以公訴意旨略稱：被告甲○○與告訴人陳如信係兄弟，知陳如信於民國八
十年十二月間提供所有坐落南投縣名間鄉○街段四○六之一八號地號土地與案外人賴
奇正合建二樓半房屋，竟意圖為自己不法之所有，偽造陳如信同意其子陳國田在上述
土地建造鋼架造建物之土地使用權同意書，並於八十年十二月三十一日持向南投縣名
間鄉公所申請建造執照，足生損害於陳如信；並鳩工興建竊佔該地又圖該房地順利過
戶，而於八十一年一月二十一日偽以陳如信之名簽立同意過戶上開房地與陳國田之同
意書，嗣後並據以行使對陳如信提起民事訴訟，陳如信始知其事，因認被告甲○○涉
犯刑法第二百十條、第二百十六條之行使偽造私文書罪及刑法第三百二十條第二項之
竊佔罪嫌；但經調查結果，認不能證明被告犯罪。乃將第一審科刑之判決撤銷，改判
諭知被告無罪。固非毫無見地。
惟查：審理事實之法院對於被告有利及不利之證據，應一律注意，綜合全案調查所得
證據，本於經驗法則以定其取捨，並將取捨證據及得心證之理由於判決內詳為說明。
故證據雖已調查，而尚有其他部分並未調查者，仍難據為被告有利或不利之認定。如
有應調查之證據未予調查即率行判決，其判決當然為違背法令。原判決認定被告未偽
造系爭八十年四月十日以告訴人名義出具之土地使用權同意書，係以該同意書之印章
確與告訴人於六十九年三月十五日所蓋用於切結書之印章相同，業經憲兵學校鑑定無
誤，而該六十九年三月十五日之切結書，係被告、告訴人與證人邱陳越前往代書處所
書立，並經被告辯明在卷，核與證人邱陳越到庭證述情節相符，為其論據。然告訴人
始終否認上開土地使用權同意書、切結書為其所書立，而上開切結書內容為「立切結
書人陳如信因雙方共同合資購買座落名間鄉○街段四○六之一八號地號建地面積為○
‧一○五二公頃以陳如信名義過戶登記，今後權利義務應為各一半……」（見偵查卷
第六五頁），另依卷附上開建地之土地謄本記載，該土地原係案外人蔡文城所有，以
六十八年四月二十五日發生買賣之原因，於同年五月二十三日移轉登記予被告名下，
嗣於六十九年四月八日以同年三月十五日發生買賣之原因移轉登記予告訴人，此有土
地謄本一份在卷可憑（見偵查卷第五十頁），依上開土地謄本記載移轉登記之內容，
與上開切結書所載之意旨相互對照，二者內容難謂相符，則該切結書是否為真實，已
不無疑義。況證人邱陳越於原審調查時證稱「（此切結書是否在代書那兒寫的﹖）對
，陳如信也有在場，當時一群人一起去的」等語（見原審卷(二)第一一一頁正面）；另
被告於八十年七月一日原審調查時曾庭呈印章，並供稱「這是陳如信用了十幾年印章
，我沒有偽造」，並經原審提示告訴人，告訴人當庭否認為其所有，此有該次之訊問
筆錄在卷可按（見原審卷(一)第二七頁）；則上開切結書、土地使用權同意書內容究竟
何人所書寫﹖該切結書、土地使用權同意書於何地點書立﹖除證人邱陳越外，有何人
目睹﹖被告於八十年七月一日原審調查時當庭所提出之印章，與蓋於切結書、土地使
用權同意書之印章是否同一﹖被告何以保留告訴人之印章十餘年，迄今仍未歸還告訴
人﹖凡此與判斷被告有無偽造上開土地使用權同意書之犯行，至有關係，自有深入調
查勾稽之必要。原審對於上開諸疑點未予調查釐清，即為被告無罪之判決，尚嫌速斷
，其審理猶有未盡。以上諸端，或為上訴意旨所指摘，或為本院得依職權調查之事項
，應認原判決有撤銷發回更審之原因。
據上論結，應依刑事訴訟法第三百九十七條、第四百零一條，判決如主文。
中      華      民      國    八十九    年     十一     月      九      日
                              最高法院刑事第九庭
                                  審判長法官  曾  有  田
                                        法官  陳  宗  鎮
                                        法官  劉  介  民
                                        法官  孫  增  同
                                        法官  蕭  權  閔
      右正本證明與原本無異
                                              書  記  官
中      華      民      國    八十九    年     十一     月     十五     日


司法院資訊處製作；財團法人民間司法改革基金會備份。
